ACORDAO-COMPLETO-2354618

ACÓRDÃO 8837/2019 ATA 32/2019 - PRIMEIRA CÂMARA

VISTOS, relatados e discutidos estes autos de tomada de contas especial instaurada pelo Fundo Nacional de Desenvolvimento da Educação (FNDE) em desfavor do Sr. Raimundo Nonato Sampaio, exPrefeito do Município de Zé Doca/MA (gestão 2009 a 2012) , em razão de omissão na prestação de contas dos recursos repassados no âmbito do Programa Nacional de Alimentação Escolar (Pnae) , no exercício de 2011, 
ACORDAM os Ministros do Tribunal de Contas da União, reunidos em sessão da Primeira Câmara, ante as razões expostas pelo Relator, em:
9.1. considerar revel, para todos os efeitos, o Sr. Raimundo Nonato Sampaio (CPF XXX.876.163-XX) , dando-se prosseguimento ao processo, nos termos do art. 12, § 3º, da Lei 8.443/1992;
9.2. julgar irregulares as contas do Sr. Raimundo Nonato Sampaio (CPF XXX.876.163-XX) , com fundamento nos arts. 1º, inciso I, 16, inciso III, alíneas “a” e “c”, da Lei 8.443/1992, c/c os arts. 19 e 23, inciso III, da mesma lei, condenando-o ao pagamento da quantia a seguir especificada, com a fixação do prazo de quinze dias, a contar da notificação, para comprovar, perante este Tribunal (art. 214, III, a, do Regimento Interno) , o recolhimento da dívida aos cofres do Fundo Nacional de Desenvolvimento da Educação, atualizada monetariamente e acrescida dos juros de mora, calculados a partir das datas indicadas, até a data do recolhimento, na forma da legislação em vigor:
                           TRIBUNAL DE CONTAS DA UNIÃO		TC Processo 019.688/2017-2
	Data
	Valor (R$) Débito

	2/5/2011
	160.866,00

	3/5/2011
	124.038,00

	4/7/2011
	189.936,00

	29/7/2011
	94.968,00

	1/9/2011
	94.968,00

	30/9/2011
	94.968,00

	18/11/2011
	94.968,00

	30/11/2011
	94.968,00

9.3. aplicar ao Sr. Raimundo Nonato Sampaio (CPF XXX.876.163-XX) a multa prevista no art. 57 da Lei 8.443/1992, no valor de R$ 50.000,00 (cinquenta mil reais) , com a fixação do prazo de quinze dias, a contar da notificação, para comprovar, perante este Tribunal (art. 214, inciso III, alínea “a”, do Regimento Interno) , o recolhimento da dívida aos cofres do Tesouro Nacional, atualizada monetariamente desde a data do presente acórdão até a data do efetivo recolhimento, se paga após o vencimento, na forma da legislação em vigor;
9.4. autorizar, desde logo, nos termos do art. 28, inciso II, da Lei 8.443/1992, a cobrança judicial das dívidas, caso não atendidas as notificações; e
9.5. dar ciência da presente deliberação ao responsável, ao Fundo Nacional de Desenvolvimento da Educação (FNDE) , bem como à Procuradoria da República no Estado do Maranhão, nos termos do § 3º do art. 16 da Lei 8.443/1992 c/c o § 7º do art. 209 do Regimento Interno do TCU, para as providências que considere cabíveis.

Tomada de contas especial, instaurada pelo FNDE em desfavor do ex-prefeito de Zé Doca/MA (gestão 2009 a 2012), em razão de omissão na prestação de contas dos recursos repassados no âmbito do Programa Nacional de Alimentação Escolar (Pnae), no exercício de 2011.

Primeira Câmara

Município de Zé Doca/MA

3. Responsável: Raimundo Nonato Sampaio (CPF XXX.876.163-XX).

13.1. Ministros presentes: Walton Alencar Rodrigues (Presidente), Benjamin Zymler, Bruno Dantas e Vital do Rêgo.
13.2. Ministros-Substitutos presentes: Augusto Sherman Cavalcanti (Relator) e Weder de Oliveira.

AUGUSTO SHERMAN

Adoto, como relatório, a instrução elaborada no âmbito da Secretaria de Controle Externo no Estado do Ceará, que contou com a anuência dos dirigentes da unidade técnica (peças 25-27) :
“INTRODUÇÃO
Trata-se da análise da citação, audiência e diligência oriundas do Pronunciamento à peça 6, em razão da não comprovação da boa e regular aplicação dos recursos repassados pelo FNDE ao Município de Zé Doca/MA, por meio do Programa Nacional de Alimentação Escolar (Pnae) no exercício de 2012, em razão da omissão no dever de prestar contas dos mesmos (citação) , do não cumprimento do prazo originalmente estipulado para prestação de contas (audiência) e da ausência, nos autos, do pronunciamento do Ministro de Estado da Educação, conforme exigência contida nos arts. 9º, inciso IV, e 52, da Lei 8.443/1992 (diligência) . 
HISTÓRICO 
O presente processo trata de Tomada de Contas Especial (TCE) , instaurada pelo Fundo Nacional de Desenvolvimento da Educação (FNDE) contra o Sr. Raimundo Nonato Sampaio (CPF XXX.876.163-XX) , exprefeito municipal de Zé Doca/MA (gestão 2009-2012) , em razão da omissão da prestação de contas dos recursos repassados pelo FNDE ao Município de Zé Doca/MA, por meio do Programa Nacional de Alimentação Escolar (Pnae) , no exercício de 2012.
De acordo com o contido nos autos, o FNDE repassou em 2012 à Prefeitura Municipal de Zé Doca/MA, por meio do Programa Nacional de Alimentação Escolar (Pnae) , parcelas mensais que totalizaram R$ 949.680,00, conforme as ordens bancárias discriminadas na peça 4, p. 142-145. O prazo para prestar contas se encerrou em 30/4/2013, sem que tivesse sido confirmado o envio da prestação de contas para o FNDE por meio do Sistema de Gestão de Prestação de Contas (SiGPC) - Contas Online, em desacordo com o estabelecido na Resolução/CD/FNDE 02/2012 e na Resolução 38/2009.
Em Pronunciamento da Unidade à peça 6, considerando a não comprovação da boa e regular aplicação dos recursos repassados pelo FNDE ao Município de Zé Doca/MA, por meio do Programa Nacional de Alimentação Escolar (Pnae) no exercício de 2012, em razão da omissão no dever de prestar contas dos mesmos, o não cumprimento do prazo originalmente estipulado para prestação de contas e a ausência, nos autos, do pronunciamento do Ministro de Estado da Educação, foram determinadas a citação e a audiência do responsável, além de diligência ao Ministério da Educação.
Por meio do Ofício 2223/2017-TCU/SecexCE (peça 11) , de 15/9/2017, foi promovida a citação e a audiência do Senhor Raimundo Nonato Sampaio, com aviso de recebimento à peça 13. Conforme a última instrução da SecexCE (peça 14) , o responsável não apresentou defesa no prazo estabelecido e, por esse motivo, a esta unidade técnica propôs considerá-lo revel e julgar suas contas irregulares com condenação em débito pelo valor total de R$ 949.680,00, referente à quantia repassada pelo FNDE à Prefeitura Municipal de Zé Doca/MA.
Todavia, os ofícios de citação e audiência encaminhados ao responsável (peça 11) mencionaram, de modo equivocado, que houve omissão na prestação de contas do exercício de 2012, situação que viola o direito do responsável ao contraditório e à ampla defesa efetivos, mesmo tendo a comunicação detalhado os débitos com as datas corretas de 2011. Portanto, para evitar futura discussão acerca de nulidade do ofício citatório, o ministro Relator, Augusto Sherman, determinou a restituição dos autos à unidade técnica, para renovação da citação e da audiência do Senhor Raimundo Nonato Sampaio, com a correção da informação do exercício de apreciação das contas para o ano de 2011 (peça 18) .
EXAME TÉCNICO
Citado e ouvido em audiência pelo Ofício 1920/2018–TCU/SecexCE (peça 19) , o responsável Sr. Raimundo Nonato Sampaio tomou ciência da citação e audiência (peça 24) , o que torna válida a citação, nos termos do inciso III do art. 3º c/c o inciso II do art. 4º da Resolução TCU 170/2004, não apresentou alegações de defesa, nem razões de justificativa, sendo, portanto, considerado revel, de acordo com o § 3º, do art. 12 da Lei 8.443/92.
Transcorrido o prazo regimental fixado e mantendo-se inerte o aludido responsável, impõe-se que seja considerado revel, dando-se prosseguimento ao processo, de acordo com o art. 12, § 3º, da Lei 8.443/1992.
Nos processos do TCU, a revelia não leva à presunção de que seriam verdadeiras todas as imputações levantadas contra os responsáveis, diferentemente do que ocorre no processo civil, em que a revelia do réu opera a presunção da verdade dos fatos narrados pelo autor. Dessa forma, a avaliação da responsabilidade do agente não pode prescindir da prova existente  no processo ou para ele carreada.
Ao não apresentar sua defesa, o responsável deixou de produzir prova da regular aplicação dos recursos sob sua responsabilidade, em afronta às normas que impõem aos gestores públicos a obrigação legal de apresentar os documentos que demonstrem a correta utilização das verbas públicas, em observância ao contido no art. 93 do Decreto-lei 200/67: ‘Quem quer que utilize dinheiros públicos terá de justificar seu bom e regular emprego na conformidade das leis, regulamentos e normas emanadas das autoridades administrativas competentes.’
Configurada sua revelia frente à citação e à audiência deste Tribunal e inexistindo comprovação da boa e regular aplicação dos recursos transferidos, considerados os elementos existentes nos autos, não resta alternativa senão dar seguimento ao processo proferindo julgamento sobre os elementos até aqui presentes, que conduzem à irregularidade  de suas contas.
Esse entendimento está amparado nos Acórdão 133/2015-TCU-Primeira Câmara, rel. BRUNO DANTAS; 2.455/2015-1ª Câmara, rel. BRUNO DANTAS; 3.604/2015-TCU-1ª Câmara, rel. BRUNO DANTAS; 5.070/2015-2ª Câmara, rel. ANDRÉ DE CARVALHO e 2.424/2015-TCU-Plenário, rel. BENJAMIN ZYMLER.
Compulsando-se os presentes autos, verifica-se que inexistem elementos que permitam concluir pela ocorrência de boa-fé ou de outros excludentes de culpabilidade na conduta do responsável na gestão dos recursos tratados na citação e no não cumprimento do prazo originalmente estipulado para prestação de contas tratado na audiência, razão pela qual propõe-se que suas contas sejam julgadas irregulares e que o mesmo seja condenado em débito, bem como que lhe seja aplicada a multa prevista no art. 57 da Lei 8.443/1992.
PROPOSTA DE ENCAMINHAMENTO
Ante o exposto, submetemos os autos à consideração superior com proposta de:
 a) considerar revel, para todos os efeitos, o responsável Sr. Raimundo Nonato Sampaio (CPF XXX.876.163-XX) , dando-se prosseguimento ao processo, com fundamento no art. 12, § 3º, da Lei 8.443/1992;
b) com fundamento nos arts. 1º, inciso I, 16, inciso III, alíneas ‘a’ e ‘c’ e 23, inciso III, da Lei 8.443/1992, julgar irregulares as contas do Sr. Raimundo Nonato Sampaio (CPF XXX.876.163-XX) , condenando-o ao pagamento das quantias abaixo, fixando-lhe o prazo de quinze dias, a contar da notificação, para que comprove perante este Tribunal, nos termos do art. 214, inciso III, alínea ‘a’, do Regimento Interno do TCU, o recolhimento da dívida abaixo discriminada aos cofres do Fundo Nacional de Desenvolvimento da Educação (FNDE) , atualizada monetariamente e acrescida dos juros de mora, calculados a partir das datas especificadas até a data efetiva da quitação do débito, na forma prevista na legislação em vigor:
                           TRIBUNAL DE CONTAS DA UNIÃO		TC Processo 019.688/2017-2
	Data
	Valor (R$) Débito

	2/5/2011
	160.866,00

	3/5/2011
	124.038,00

	4/7/2011
	189.936,00

	29/7/2011
	94.968,00

	1/9/2011
	94.968,00

	30/9/2011
	94.968,00

	18/11/2011
	94.968,00

	30/11/2011
	94.968,00

c) aplicar, com fundamento no art. 19, caput, da Lei 8.443/1992, ao Sr. Raimundo Nonato Sampaio (CPF XXX.876.163-XX) , a multa prevista no art. 57 da Lei 8.443/1992, fixando-lhe o prazo de quinze dias, a contar da notificação, para que comprove, perante este Tribunal, nos termos do art. 25 da Lei 8.443/1992 c/c o art. 214, inciso III, alínea ‘a’, do Regimento Interno/TCU, o recolhimento da dívida aos cofres do Tesouro Nacional, atualizada monetariamente desde a data do Acórdão que vier a ser proferido, até a data do efetivo recolhimento, se for paga após o vencimento, na forma da legislação em vigor; 
 d) autorizar, desde logo, a cobrança judicial da dívida, caso não atendidas as notificações, nos termos do art. 28, inciso II, da Lei 8.443/92;
 e) autorizar, caso requerido e se o processo não tiver sido remetido para cobrança judicial, o parcelamento da dívida em até 36 (trinta e seis) parcelas mensais e consecutivas, nos termos do art. 26 da Lei 8.443/1992 c/c o art. 217 do RI/TCU, fixando-se o vencimento da primeira parcela em quinze dias, a contar do recebimento da notificação, e os das demais a cada 30 dias, devendo incidir sobre cada valor mensal os correspondentes acréscimos legais, na forma prevista na legislação em vigor, bem como esclarecer ao responsável que, em caso de parcelamento da dívida, a falta de pagamento de qualquer parcela importará no vencimento antecipado do saldo devedor (art. 217, § 2º, do RI/TCU) ;
 f) encaminhar cópia da deliberação que vier a ser proferida, bem como do relatório e do voto que a fundamentarem, ao Procurador-Chefe da Procuradoria da República no Estado do Maranhão, nos termos do § 3º do art. 16 da Lei 8.443/1992 c/c o § 7º do art. 209 do Regimento Interno do TCU, para adoção das medidas que entender cabíveis.”
2.	O Ministério Público, representado pela Procuradora-Geral Cristina Machado da Costa e Silva, manifestou-se no seguinte sentido (peça 28) :
“4. Anui-se ao exame promovido pela SecexCE. No entanto, cabe uma observação quanto à dosimetria da multa sugerida. O responsável foi, ao mesmo tempo, citado pela conduta de não comprovar a boa e regular aplicação dos recursos em razão da omissão no dever de prestar contas, e chamado em audiência por não cumprir o prazo originalmente estipulado para prestar contas, expirado em 30/4/2013.
5. Acontece que, na data acima, em que deveriam ter sido apresentadas as contas, o Senhor Raimundo Nonato Sampaio não era mais prefeito de Zé Doca/MA, estando no cargo o Senhor Alberto Carvalho Gomes. Conforme informa os autos, o prefeito sucessor interpôs representação criminal e ação de improbidade administrativa em face do exgestor, ou seja, tomou as medidas necessárias e atendeu à Sumula 230 do TCU, afastando sua responsabilidade.
6. Portanto, uma vez que o prazo de prestação de contas se estendeu ao mandato seguinte, descabe imputar responsabilidade ao Senhor Raimundo Nonato Sampaio por tê-lo descumprido, fato que motivou sua audiência. Tal desconsideração não implica deixar de responsabilizar o exprefeito pelo débito apurado, pois remanesce como irregularidade a não comprovação da boa e regular aplicação dos recursos ocorrida integralmente na vigência de seu mandato.
7. Diante do exposto, esta Representante do Ministério Público anui aos termos da proposta da SecexCE à peça 25, de julgamento pela irregularidade das contas do Senhor Raimundo Nonato Sampaio, condenação pelo valor de R$ 949.680,00 referentes ao repasses do Pnae ao Município de Zé Doca/MA no exercício de 2011 e aplicação da multa do art. 57 da Lei º 8.443/1992, apenas ressalvando que, na dosimetria da multa, seja desconsiderada a irregularidade atinente ao descumprimento do prazo originalmente estipulado para prestação de contas, uma vez que sua extinção se deu em data posterior ao término do mandato do responsável.”
	É o relatório.

não há.

Procuradora-Geral Cristina Machado da Costa e Silva.

TOMADA DE CONTAS ESPECIAL. MUNICÍPIO DE ZÉ DOCA/MA. OMISSÃO NO DEVER DE PRESTAR CONTAS DOS RECURSOS RECEBIDOS NO ÂMBITO DO PROGRAMA NACIONAL DE ALIMENTAÇÃO ESCOLAR - Pnae/2011. CITAÇÃO E AUDIÊNCIA. REVELIA. CONTAS IRREGULARES. DÉBITO. MULTA.

TOMADA DE CONTAS ESPECIAL (TCE)

Secretaria de Controle Externo no Estado do Ceará.

Em apreciação, tomada de contas especial instaurada pelo Fundo Nacional de Desenvolvimento da Educação (FNDE) em desfavor do Senhor Raimundo Nonato Sampaio, exPrefeito do Município de Zé Doca/MA (gestão 2009 a 2012) , em razão de omissão na prestação de contas dos recursos repassados no âmbito do Programa Nacional de Alimentação Escolar (Pnae) , no exercício de 2011.
2.	No âmbito desta Corte, a Secex/CE promoveu a citação do responsável, em decorrência da não comprovação da boa e regular aplicação dos recursos haja vista a omissão, e a audiência, em razão do não cumprimento do prazo originalmente estipulado para prestação de contas.
3.	Nada obstante a inércia do exprefeito, acolhendo proposta do MP/TCU, com vistas a evitar prejuízo ao contraditório e a ampla defesa, bem como futura discussão acerca de nulidade da notificação, determinei a restituição dos autos à unidade técnica, para renovação da citação e da audiência do Senhor Raimundo Nonato Sampaio, com a correção da informação do exercício de apreciação das contas para o ano de 2011, uma vez que o ofício anterior mencionou, de modo equivocado, que houve omissão na prestação de contas do exercício de 2012.
4.	O exgestor, todavia, permaneceu silente. Diante da revelia e inexistindo nos autos elementos que permitam concluir pela ocorrência de boa-fé ou de outros excludentes de culpabilidade, a Secex/CE propõe julgar irregulares as contas do responsável, condená-lo ao pagamento do montante transferido (R$ 949.680,00) e aplicar a multa prevista no art. 57 da Lei 8.443/1992.
5.	O Ministério Público manifesta-se de acordo com a proposta, ressalvando que, na dosimetria da multa, seja desconsiderada a irregularidade atinente ao descumprimento do prazo originalmente estipulado para prestação de contas, objeto de audiência, uma vez que sua extinção se deu em data posterior (30/4/2013) ao término do mandato do responsável.
6.	Anuo ao encaminhamento formulado pela unidade técnica, com a ponderação oferecida pelo MP/TCU, de modo que adoto suas análises como razões de decidir.
7.	O ofício de notificação foi recebido no endereço constante da base de dados da Receita Federal. Passado o prazo sem a apresentação de alegações de defesa e razões de justificativa ou do recolhimento do débito imputado, cabe considerar o responsável revel, nos termos do art. 12, § 3º, da Lei 8.443/1992, dando-se prosseguimento aos autos.
8.	Consoante jurisprudência pacífica desta Corte, compete ao gestor prestar contas da integralidade das verbas federais recebidas, cabendo-lhe o ônus da prova quanto à boa e regular aplicação desses recursos. 
9.	Conforme ressaltado pela Procuradora Geral, o prefeito sucessor demonstrou que interpôs representação criminal e ação de improbidade administrativa em face do exgestor, ou seja, tomou as medidas necessárias e atendeu à Sumula 230 do TCU, o que afasta sua responsabilidade.
10.	Quanto ao Sr. Raimundo Nonato Sampaio, não apresentado qualquer elemento apto a elidir a irregularidade relativa a não comprovação da boa e regular aplicação dos recursos ocorrida integralmente na vigência de seu mandato, suas contas devem ser julgadas irregulares, com fundamento no art. 16, inciso III, alíneas “a” e “c”, da Lei 8.443/1992, com condenação ao ressarcimento do valor total repassado e aplicação da multa prevista no art. 57 da mesma lei. 
11.	Apropriado, ainda, nos termos do art. 16, § 3º, da Lei 8.443/92 c/c o § 7º do art. 209 do RI/TCU, dar ciência da deliberação à Procuradoria da República no Estado do Maranhão para adoção das medidas que considere cabíveis.
	Ante o exposto, manifesto-me por que o Tribunal aprove o acórdão que ora submeto à apreciação deste Colegiado.
TCU, Sala das Sessões Ministro Luciano Brandão Alves de Souza, em 10 de setembro de 2019.
AUGUSTO SHERMAN CAVALCANTI 
Relator